臺灣臺中地方法院交通事件裁定
原處分機關　交通部公路總局臺中區監理所臺中市監理站
異　議　人
即受處分人　乙○○
上列受處分人因違反道路交通管理處罰條例案件，對於交通部公
路總局臺中區監理所臺中市監理站於民國95年 3月10日所為之裁
決處分（裁監稽違字第裁61-GC0000000、裁61-GC0000000號）聲
明異議，本院裁定如下：
    主  文
原處分均撤銷。
乙○○均不罰。
    理  由
一、原處分意旨係認定：異議人名下之輕機車（EZQ- 067號）於
    民國92年 7月13日，於違規地點（臺中市○○○路與永春東
    路口），有未依規定兩段式左轉及拒絕停車接受稽查逃逸之
    行為，經員警舉發後，異議人未能依「違反道路交通管理事
    件統一裁罰基準及處理細則」第24條之規定，告知違規駕駛
    人之姓名、身分證統一編號，亦未於60日內繳納罰鍰或到案
    聽候裁決，應依道路交通管理處罰條例第48條第1項第2款、
    第60條第1項之規定，處異議人新臺幣180 0元與6000元之罰
    鍰等語。
二、異議意旨則以：異議人未接獲違規通知單之送達，未於上述
    時間，行經上開路段，未有不依兩段式左轉後復拒絕員警攔
    停而逃逸之行為，且本案既乏相片可佐，員警之判斷或記憶
    亦不無錯誤之可能等語，聲明異議。
三、相關之法令規定（92年7月13日適用）與判解函釋：
  (一)道路交通管理處罰條例第48條第1項第2款：「汽車駕駛人轉
    彎時，有左列情形之一者，處1百元以上6百元以下罰鍰：二
　  、不依標誌、標線、號誌指示者」。
  (二)道路交通管理處罰條例第60條第 1項：「汽車駕駛人，駕駛
    汽車有違反本條例之行為，經交通勤務警察或依法令執行交
    通稽查任務人員制止時，不聽制止或拒絕停車接受稽查而逃
    逸者，除按各該條規定處罰外，處新臺幣3千元以上6千元以
    下罰鍰」。
  (三)道路交通管理處罰條例第7條之2第1項第 4款、第2項：「汽
    車駕駛人之行為有左列情形之一，當場不能或不宜攔截製單
    舉發者，得對汽車所有人逕行舉發處罰：四、不服指揮稽查
    而逃逸，或聞消防車、救護車、警備車、工程救險車之警號
    不立即避讓」、「前項逕行舉發，應記明車輛牌照號碼、車
    型等可資辨明之資料，查明汽車所有人姓名或名稱、住址後
    ，製單舉發處罰之」。
  (四)道路交通管理處罰條例第85條第 1項、第2項、第3項：「本
    條例關於車輛所有人之處罰，如應歸責於運送人，租用人或
    使用人，亦適用之」、「本條例關於車輛所有人之處罰，如
    應歸責於車輛駕駛人者，處罰車輛駕駛人」、「本條例關於
    車輛駕駛人之處罰，如應歸責於車輛所有人者，處罰車輛所
    有人」。
  (五)違反道路交通管理事件統一裁罰基準及處理細則第24條：「
　　逕行舉發違反道路交通管理事件，經汽車所有人依通知單之
    應到案日期前到案，並告知違規駕駛人姓名、身分證統一編
    號及住址者，處罰機關應即另行通知違規駕駛人到案依法處
    理；逾應到案日期，處罰機關應依本條例第15條第 3項規定
    處罰該汽車所有人」。
  (六)違反道路交通管理事件統一裁罰基準表（略）。
  (七)司法院大法官會議釋字第 275號解釋：「人民違反法律上之
    義務而應受行政罰之行為，法律無特別規定時，雖不以出於
    故意為必要，仍須以過失為其責任條件。但應受行政罰之行
    為，僅須違反禁止規定或作為義務，而不以發生損害或危險
    為其要件者，推定為有過失，於行為人不能舉證證明自己無
    過失時，即應受處罰。行政法院62年度判字第30號判例謂：
    『行政罰不以故意或過失為責任條件』，及同年度判字第35
    0 號判例謂：『行政犯行為之成立，不以故意為要件，其所
    以導致偽報貨物品質價值之等級原因為何，應可不問』，其
    與上開意旨不符部分，與憲法保障人民權利之本旨牴觸，應
    不再援用」。
四、事實認定之依據與判斷之結果：
  (一)依證人即舉發員警甲○○之證述，可認證人因時間經過久遠
    ，對於本案固無直接而明確之記憶，惟證人之一般性攔停動
    作明確而顯然，當能為駕駛人所發覺，且證人除會當場以文
    字記下車型與車號外，復會於返所後加以查證，是其本案之
    舉發行為，亦無從認有任何瑕疵存在，自應認員警當時所見
    之違規車輛，確為系爭EZQ- 067號之輕型機車。
  (二)然本院依異議人之陳述，向臺中市○○路德安購物中心（德
    先股份有限公司所設）函詢之結果，異議人確於92年 7月13
    日，尚服務於該購物中心之「貝里尼鞋店」任專櫃小姐，且
    其於該日，係於上午9時51分即已上班、迨至晚上10時7分始
    行下班，此有該公司函覆本院之陳報狀及打卡紀錄資料可認
    。而依一般百貨公司專櫃小姐於上班時間內之作息型態，雖
    仍有適度之用餐或休息時間，惟時間多屬有限，亦無法遠離
    其工作崗位太久，異議人稱其於員警舉發違規時間，應仍於
    上班地點工作，且其居處亦在工作地點附近，不會前往該距
    離甚遠之違規地點等語，應屬可信。
  (三)是依上所述，本院爰認：雖本案違規之行為人，確係駕駛該
    EZQ- 067號之輕型機車，然駕駛人並非異議人本人。是後續
    之問題厥為：於駕駛人不明之情形下，能否仍處異議人罰鍰
    ？亦即於法律上，是否課以異議人提供違規行為人資料之義
    務，否則即應「代罰」？本院以為應採否定說，蓋：
    1.「代罰」之性質，意謂無違反作為義務或禁止規定者，仍
      應加以處罰，與現行法律秩序所要求之責任原則有悖，非
      有法律之明文規定，不應認為得課以「代罰」。
    2.依司法院大法官會議釋字第 275號解釋之意旨，亦可認：
      應受行政罰之行為，須具備故意或過失之責任要件，僅於
      特定條件下，得推定行為人具有過失而已。則於受處分人
      根本非行為人之情形下，如何認定其具有故意或過失之責
      任要件？又如何能課以行政罰？
    3.無論依道路交通管理處罰條例第7條之2第1項第4款、第 2
      項、第85條第1項、第2項、第 3項或違反道路交通管理事
      件統一裁罰基準及處理細則第24條之規定，均無從認上開
      法令規定之意涵為：於已確定汽車所有人非違規行為人之
      情形下，僅因無法查知真正之行為人為何人，即以所有人
      「代罰」之。是於本案之情形中，自不能以上述規定作為
      處罰異議人之依據。
  (四)是以，本案員警舉發之違規行為，既不能歸責於異議人，原
    處分機關裁決異議人應分別繳納罰鍰，即有未洽，均應予撤
    銷，改裁定不罰。
五、據上論斷，應依道路交通案件處理辦法第20條前段，裁定如
    主文。
中　　華　　民　　國　　96　　年　　1 　　月　　4 　　日
                  臺灣臺中地方法院交通法庭
                          法  官  鄧 敏 雄
上正本證明與原本無異
如不服本裁定，應於送達後五日內，向本院提出抗告狀。
                          書記官  黃 士 益
中　　華　　民　　國　　96　　年　　1 　　月　　4 　　日
